【裁判字號】    89,判,1086
【裁判日期】    890414
【裁判案由】    地價稅
【裁判全文】
行  政  法  院  判  決                          八十九年度判字第一○八六號
    原      告  甲○○
    被      告  台南市稅捐稽徵處
右當事人間因地價稅事件，原告不服財政部中華民國八十九年一月十四日台財訴第0
000000000號再訴願決定，提起行政訴訟，本院判決如左︰
    主  文
原告之訴駁回。
    事  實
緣原告所有坐落台南光賢段五四八地號土地原經台南市政府編訂為加油站公共設施保
留地，嗣於民國八十五年六月十五日業經主要計畫變更為低密度住宅區，被告乃據以
將該筆土地按一般土地稅率核課地價稅，八十六年度計課徵地價稅新台幣（下同）一
、○六七、四四二元，原告不服，申請復查未獲變更，循序提起訴願、再訴願，遞遭
決定駁回，遂提起行政訴訟。茲摘兩造訴辯意旨如次：
原告起訴意旨及補充理由略謂：一、都市計畫公共設施保留地，在保留期間未作任何
使用，並與使用中之土地隔離者，免徵地價稅，土地法第一百九十四條、土地稅法第
十九條、平均地權條例第二十三條均著有規定；而依法限制或不能建築，以及依都市
計畫編為公共設施保留地，免徵地價稅，平均地權條例第二十三條亦定有明文。另依
都市計畫法第七條第一款規定「主要計畫係依同法第十五條所定之主要計畫書及主要
計畫圖，作為擬定細部計畫之準則」，同條第二款亦規定「細部計畫係指依同法第二
十二條規定所為之細部計畫書及細部計畫圖，作為實施都市計畫之依據」，因此都市
計畫法定程序之完成，必須完成主要計畫及細部計畫，方可公布實施，在細部計畫尚
未完成並加以公布實施前，則都市計畫之法定程序應屬尚未完成，仍應依原來之土地
使用分區管制。二、本案系爭土地原為「油十八」加油站用地，係屬公共設施保留地
，嗣經台南市政府第三次都市計畫通盤檢討及八十四年九月二十五日內政部都市計畫
委員會第三九○次會議決議為「同意縮小加油站用地，並修正為加油站變更為住宅區
、停車場、加油站專用區，惟應切實依照下列二點辦理：（一）應另行擬定細部計畫
，並俟細部計畫完成法定程序發布實施後，始得發照建築。（二）為符合公平原則，
應至少劃設百分之三十面積為停車場用地。」，此有台南市政府八十五年三月十一日
八五南市工都字第○六七九九二號函影本及八十八年四月二十三日南工都一字第五三
○二號函附卷可稽。原告於八十六年十一月間對於本案系爭土地始自行擬定細部計畫
向台南市政府提出申請，經台南市政府以八十七年二月六日南市工都字第○三五七七
號函公告並依法公開展覽三十天，後交由台南市都市計畫委員會進行審理，惟遲至八
十八年五月七日方由台南市政府以八八南市工都字第一四六九三號函送請台灣省政府
進行審議，此有台南市政府以八十六年十一月二十七日八六南市工都字第三八四六一
號函、八十七年二月六日八七南市工都字第○三五七七號函及八十八年五月七日八八
南市工都字第一四六九三號函等影本呈送可查。三、依前述說明，本案系爭土地之細
部計畫尚未完成，更未公布實施。而行政院八十三年十二月十三日台八三經字第四六
一七○號函及財政部八十三年十二月二十七日台財稅字第八三一六二七八三二號函釋
意旨：「．．．在細部計畫尚未完成前，如經都市計畫主管機關認定，仍應依原來之
土地使用分區別（或用地別）管制．．．」。本案系爭土地依都市計畫法尚未完成法
定程序，且依法仍限制建築，自有前述土地法、土地稅法及平均地權條例免徵地價稅
規定之適用。四、被告在接獲原告復查申請書時，雖有向台南市政府函查，然竟只採
用上半段即台南市政府函復略以「經查所查詢土地前為加油站用地，於八十五年六月
，於主要計畫變更為低密度住宅區」，即要課徵地價稅，完全無於台南市政府在計
畫書特別土地使用規定：附帶條件（一）應另行擬定細部計畫，劃設住宅區、停車場
、加油站專用區，並俟細部計畫完成法定程序發布實施後始得發照建築，以及（二）
為符合公平原則，應至少劃設百分之三十面積為停車場用地，其認事之草率用法之不
當，實不言可喻。五、財政部八十五年十一月六日台財稅第八五一九二三四九七號函
，係指依法變更為住宅區，即是已完成都市計畫法定程序而言。本案系爭土地尚未完
成都市計畫法定程序，依行政院八十三年十二月十三日台八三經字第四六一七○號函
釋意旨：「．．．在細部計畫尚未完成前，如經都市計畫主管機關認定，仍應依原來
之土地使用分區別（或用地別）管制．．．」。因此本案系爭土地仍有土地稅法第十
九條之適用，免徵地價稅。被告竟引用前揭財政部函即要課徵地價稅，原訴願及再訴
願決定更據此駁回原告之申請，不無違誤。六、又台南市政府都市發展局八十九年元
月十四日八九南都局計字第○○四八二號函說明二謂：「案地係於八十五年變更為主
要計畫低密度住宅區，並規定：應另行擬定細部計畫，劃設住宅區、停車場、加油站
專用區，並俟細部計畫完成法定程序發布實施後始得發照建築，而為符合公平原則，
應至少劃設百分之三十面積為停車場用地。」及說明三謂：「本細部計畫規劃草案業
經都市計畫委員會審議通過，目前提送內政部都市計畫委員會審議中，尚未完成法定
程序。」本案系爭土地至八十九年元月十四日前尚未完成都市計畫法定程序，是可認
定。七、財政部六十五年九月十四日台財稅第三六二○四號函係指：「依都市計畫法
第十七條規定停止指定建築線，雖屬依法律限制建築使用，惟土地賦稅減免規則第十
四條（現行土地稅減免規則第十一條）規定之意旨，係以土地因受法律限制或被保留
徵收致不能供其他使用者，始得免徵土地賦稅。土地因未公布細部計畫停止指定建築
線，並未限制其原來或其他目的之使用，自不能援引上開土地賦稅減免規則之規定，
免徵其土地賦稅。」本案系爭土地原經台南市政府編定為「油十八」加油站用地，係
屬公共設施保留地，其細部計畫早已發布實施，且於七十六年間完成市地重劃，並非
因未公布細部計畫停止指定建築線而限制其建築，乃是因變更都市計畫，尚未完成都
市計畫法定程序，限制其原來或其他目的之使用，應符合現行土地稅減免規則第十一
條規定，免徵地價稅。自不適用上開財政部六十五年九月十四日台財稅第三六二○四
號函。八、綜前論述，本案系爭土地之細部計畫尚未完成，更未公布實施是可認定。
而行政院八十三年十二月十三日台八三經字第四六一七○號函及財政部八十三年十二
月二十七日台財稅字第八三一六二七八三二號函釋意旨：「．．．在細部計畫尚未完
成前，如經都市計畫主管機關認定，仍應依原來之土地使用分區別（或用地別）管制
．．．」。本案系爭土地依都市計畫法尚未完成法定程序，且依法仍限制建築，自有
前述土地法、土地稅法及平均地權條例之適用，免徵地價稅。被告卻援用不適用本案
之財政部八十五年十一月六日台財稅第八五一九二三四九七號函，駁回原告申請更正
及復查，更指原告顯屬誤解上開財政部函，惟該函內容係指：「××所有××土地，
既經『依法變更為住宅區』，已非屬都市計畫公共設施保留地，應無土地稅法第十九
條及土地稅減免規則第十一條規定之適用」，此亦為被告所不爭，竟曲解函釋內容，
自屬違誤，為此請撤銷原處分、訴願及再訴願決定，另為適法判決等語。
被告答辯意旨略謂︰一、按「已規定地價之土地，除依第二十二條規定課徵田賦者外
，應課徵地價稅。」「都市計畫公共設施保留地，在保留期間仍為建築使用者，除自
用住宅用地依第十七條之規定外，統按千分之六計徵地價稅；其未作任何使用並與使
用中之土地隔離者，免徵地價稅。」分別為土地稅法第十四條及第十九條所明定。次
按「都市計畫公共設施保留地，在保留期間未作任何使用並與使用中之土地隔離者，
地價稅或田賦全免。」復為土地稅減免規則第十一條所規定。又「××土地，既經依
法變更為住宅區，已非屬都市計畫公共設施保留地，應無土地稅法第十九條及土地稅
減免規則第十一條規定之適用。」亦為財政部八十五年十一月六日台財稅第八五一九
二三四九七號函所核釋。另「甲○○所有坐落台南市○○段五四八地號土地，都市計
畫原編定為加油站公共設施保留地，嗣主要計畫變更為低密度住宅區，但因附帶條件
須俟細部計畫完成法定程序發布實施後，始得發照建築，目前空置未作任何使用，可
否免徵地價稅案，請參照財政部八十五年十一月六日台財稅第八五一九二三四九七號
函釋辦理。」前台灣省稅務局八十七年六月十六日八七稅二字第八七三○四六三號函
亦核釋甚明。二、原告所有台南市○○段五四八地號土地原經台南市政府編訂為加油
站公共設施保留地，嗣於八十五年六月十五日經主要計畫變更為低密度住宅區，被告
乃據台南市政府工務局八十七年一月八日南工局都字第○○○三九號函文將系爭土地
按一般土地稅率課徵八十六年度地價稅為一、○六七、四四二元，原告不服，主張系
爭土地雖經都市計畫變更為部分低密度住宅區，惟因未完成法定程序不得申請建照，
且未完成變更為低密度住宅區，故在保留期間仍未作任何使用，並與使用中土地隔離
，依土地稅法第十九條規定，應免徵地價稅云云，提出復查。而被告曾於受理本案復
查時就原告之主張向台南市政府函詢，本案系爭土地其細部計畫是否已依都市計畫法
完成法定程序發布實施，倘尚未完成法定程序發布實施，該土地是否仍應依原來之土
地分區管制而為公共設施保留地，經獲台南市政府函覆略以「經查所查詢土地前為
加油站用地，於八十五年六月於主要計畫變更為低密度住宅區，即該土地主要計畫為
低密度住宅區，目前依主要計畫『附帶條件』辦理細部計畫核定作業中。」並檢附變
更主要計畫摘要表乙份供參。被告乃再次專案報奉前台灣省稅務局函示參照首揭財政
部八十五年十一月六日台財稅第八五一九二三四九七號函釋辦理。則本案系爭土地既
已於八十五年六月依法變更為低密度住宅區，依首揭部函釋示，已非屬都市計畫公共
設施保留地，應無土地稅法第十九條及土地稅減免規則第十一條規定之適用，被告駁
回其復查申請。並無違誤，茲原告復執前詞提起本訴訟，自無理由，請予駁回等語。
    理  由
一、按「已規定地價之土地，除依第二十二條規定課徵田賦者外，應課徵地價稅。」
、「都市計畫公共設施保留地，在保留期間仍為建築使用者，除自用住宅用地依第十
七條之規定外，統按千分之六計徵地價稅；其未作任何使用並與使用中之土地隔離者
，免徵地價稅。」分別為土地稅法第十四條及第十九條所明定。次按「都市計畫公共
設施保留地，在保留期間未作任何使用並與使用中之土地隔離者，地價稅或田賦全免
。」復為土地稅減免規則第十一條所規定。故已規定地價之私有土地，以應課徵地價
稅為原則，但在法定條件下，例外免徵地價稅，可否免徵，悉以是否符合法定條件為
斷。
二、查本件原告所有台南市○○段五四八地號土地原經台南市政府編訂為加油站公共
設施保留地，嗣於八十五年六月十五日經主要計畫變更為低密度住宅區，被告乃據台
南市政府工務局八十七年一月八日南工局都字第○○○三九號函文將系爭土地按一般
土地稅率課徵八十六年度地價稅為一、○六七、四四二元，原告起訴主張系爭土地雖
經都市計畫變更為部分低密度住宅區，因未完成法定程序不得申請建照，且未完成變
更為低密度住宅區，故在保留期間仍未作任何使用，並與使用中土地隔離，應免徵地
價稅等語。惟查系爭土地，雖原編定為加油站公共設施保留地，嗣經都市計畫通盤檢
討，於八十五年六月十五日經主要計畫變更為低密度住宅區，目前依主要計畫「附帶
條件」辦理細部計畫核定中，此有台南市政府八十七年五月二十八日八七南市工都字
第一七三六三號函附卷可稽，則系爭土地於主要計畫變更為低密度住宅區後依上述說
明，顯已不符上開土地稅法第十九條及土地稅減免規則第十一條所稱之「都市計畫公
共設施保留地」要件，自不得免徵地價稅。又該變更主要計畫雖附帶條件，需俟細部
計畫完成法定程序發布實施後始得發照建築，惟此限制條件核與土地稅減免規則第十
一條規定意旨係以土地因受法律限制或被保留徵收致不能供其他使用之情形有異，亦
不能援引該土地稅減免規則之規定，免徵其土地賦稅，則被告就系爭土地按一般土地
稅率核課八十六年度地價稅一、○六七、四四二元，並無不合，訴願決定及再訴願決
定遞予維持，亦無違誤，原告起訴意旨，為無理由，應予駁回。
三、據上論結，本件原告之訴為無理由，爰依行政訴訟法第二十六條後段，判決如主
文。
中    華    民    國     八十九      年      四      月      十四       日
                    行 政 法 院 第 四 庭
                                審 判 長 評  事      葉  振  權
                                         評  事      吳  錦  龍
                                         評  事      吳  明  鴻
                                         評  事      尤  三  謀
                                         評  事      陳  光  秀
右  正  本  證  明  與  原  本  無  異
                                         法院書記官  張  惠  美
中    華    民    國     八十九      年      四      月      十五       日


司法院資訊處製作；財團法人民間司法改革基金會備份。
